最高法院民事判決　　　　　　一○○年度台上字第一二五七號
上　訴　人　胡兆揚
訴訟代理人　周威良律師
　　　　　　張本皓律師
被 上訴 人　華視文化事業股份有限公司
法定代理人　胡漢新
上列當事人間請求侵權行為損害賠償事件，上訴人對於中華民國
九十九年五月二十五日台灣高等法院第二審更審判決（九十七年
度智上更(二)字第九號），提起上訴，本院判決如下：
    主  文
原判決除假執行部分外廢棄，發交智慧財產法院。
    理  由
本件被上訴人主張：洛陽橋、煙雨花樓、周公與桃花女、好鄰居
、媽媽我愛你、媽媽請你保重（下稱系爭節目），係訴外人中華
電視股份有限公司（下稱中華電視公司）前身華視文化事業股份
有限公司（下稱前華視公司）所製作而享有著作權。前華視公司
於民國七十七年十一月二十五日更名為中華電視公司，經營前華
視公司之中華電視台業務；而原由前華視公司轉投資設立之華廣
傳播事業股份有限公司（下稱華廣公司）及華國視聽股份有限公
司（下稱華國公司）合併為現今伊之華視公司，系爭節目著作財
產權即由中華電視公司專屬授權予伊。上訴人原任職華國公司總
經理，於任職期間未經前華視公司之授權即將系爭節目中洛陽橋
、煙雨花樓、好鄰居、媽媽我愛你等節目母帶交付無發行權、拷
貝權之第一審共同被告三清影視有限公司（下稱三清公司，負責
人劉清水），由三清公司重製錄影帶；另將三清公司僅有家電錄
影帶國內發行權、拷貝權之媽媽請你保重、周公與桃花女等節目
之母帶交付三清公司擅自重製；三清公司再將系爭節目錄影帶交
予第一審共同被告嘉利傳播股份有限公司（下稱嘉利公司，負責
人葉迺迪、董事陳宜華）；嘉利公司於八十二年七月二十六日將
系爭節目錄影帶提供予嗣後改名為東森華榮傳播事業股份有限公
司（下稱東森公司）之訴外人友聯全線傳播事業股份有限公司（
下稱友聯公司），透過有線電視自八十二年十月起至同年十二月
止，陸續公開播出系爭節目合計一百八十四集，共九十二小時，
業已侵害中華電視公司之系爭節目著作權及伊之專屬授權著作財
產權等情，爰依著作權法第八十八條第一項及民法第二十八條規
定，求為命上訴人賠償伊新台幣（下同）七百八十二萬元並加計
法定遲延利息之判決（未繫屬本院者，不予贅述）。
上訴人則以：前華視公司將系爭節目除台灣地區無線電視播送權
以外之一切發行權，概括授權予華國公司，伊係華國公司總經理
，依授權範圍將系爭節目母帶讓與三清公司；然伊僅授權利用錄
放影機連結電視在冰果室播送，未同意交由他人利用所謂第四台
之有線電視播送，並未侵害被上訴人之著作財產權。且友聯公司
於八十二年間透過有線電視公開播送系爭節目，距伊將系爭節目
錄影帶交由三清公司重製之時間，已經超過五年以上，友聯公司
公開播送之行為與伊無關等語，資為抗辯。
原審就上開聲明部分廢棄第一審所為被上訴人敗訴之判決，改判
如其所聲明，係以：上訴人涉嫌違反著作權法之刑事案件部分，
雖經原法院九十三年度重上更（六）字第一二三號（原判決誤載
為一六六二一號）及本院九十五年度台上字第五三四四號判決無
罪確定，惟關於附帶民事訴訟部分，前於九十二年七月間經刑事
庭裁定移送於民事庭，即成為獨立之民事訴訟，而應自行認定事
實，不受刑事判決之拘束。查前華視公司於七十三年八月一日與
華國公司（由上訴人代表）訂立授權書（下稱系爭授權書），將
中華電視台製作播出之電視節目之家電錄影帶國內外版權及發行
權授與華國公司，期限二年。著作權法則於七十四年七月十日修
正公布，增訂第三條第一項第十六款錄影著作之定義：「指有系
統之聲音、影像首次直接附著於錄影用媒介物之著作」；第二十
九款公開播送權：「指用有線電或無線電或其他方法將著作內容
以影像或聲音播送於現場以外公眾之權」；第七條第二項：「著
作權讓與之範圍，依雙方約定﹔其約定不明者，推定由讓與人享
有」等規定。前華視公司又於七十五年八月一日、七十六年七月
二十一日先後與華國公司（仍由上訴人代表）訂立授權書，將除
歌仔戲部分外之家電錄影帶國內版權及發行權授與華國公司，期
限一年。觀諸上開各授權書第一條（一）至（四）項華國公司有
權辦理之事項，均係以家電錄影帶為客體；另參以系爭授權書第
二條及七十五年、七十六年授權書第四條均約定：「被授權人（
即華國公司）就該等節目家電錄影帶之發行、經營、租售等，盈
虧自理」等語，足見該等授權書之授權標的，均為家電錄影帶之
版權及發行權。至所謂家電錄影帶，係專指供家庭錄放影機使用
，不含有線電視公開播送權在內。又依上訴人於七十三年十月一
日代表華國公司與三清公司簽訂之三清合約第五條約定：「本節
目乙方（指三清公司）不應用於無線電視網及有線電視網播映，
僅限使用於家電錄影機」之內容以察，顯見前華視公司與華國公
司於七十三年訂立系爭授權書時，有線電視網之概念已經存在，
且於有線電視合法化前，所謂第四台已盛行於台灣各地，此尤為
華國公司法定代理人之上訴人所不能諉為不知。而前華視公司與
華國公司於七十四年著作權法修訂後，復分別於七十五年、七十
六年再簽訂授權書，其時，關於錄影著作與公開播送權之定義已
臻明確，上訴人抗辯七十五年、七十六年授權書簽訂時，無法預
見有線電視之發展，此二次授權書應包括有線電視之公開播送云
云，當非可信。況七十五年、七十六年授權書就「有線電視公開
播放」縱有約定不明之情形，依修正後著作權法第七條第二項規
定，仍應推定系爭節目關於有線電視公開播放權部分，由前華視
公司享有。故上訴人辯稱：前華視公司授權華國公司之範圍，係
除在無線電視台播放外之一切權利云云，尚非可取。再者，前華
視公司與華國公司係屬不同之法人格，於人事任用縱有部分重疊
，亦不能謂前華視公司之電視節目帶業已概括授權予華國公司。
至前華視公司有無發行電視節目帶之業務，要與系爭授權書之授
權範圍無涉；矧前華視公司於七十五年間與第一審共同被告模你
達視聽有限公司（下稱模你達公司）簽約，授權模你達公司於新
加坡、馬來西亞地區，關於歌仔戲節目之家電錄影帶發行權、拷
貝權，訂有「合約所訂節目模你達公司不得應用於有線電視網及
無線電視網播映，僅應用於家電錄放影機」之約定，足證前華視
公司關於節目帶之授權，不因其未有電視節目帶之發行業務，而
均屬例示概括授權。關於系爭授權書究係例示或概括授權或有疑
義，然系爭授權書既已於七十五年七月三十一日終止，足徵上訴
人所辯華國公司因系爭授權書而得概括授權，伊有權將系爭節目
讓與三清公司云云，亦屬無據。是上訴人於七十六年至七十七年
四月三十日間，將系爭節目母帶交予三清公司，不能認係受前華
視公司之概括授權，應屬無權讓與，洵堪認定。另依維基百科全
書中有關台灣第四台之簡要介紹，於七十六年至七十七年四月三
十日間上訴人將系爭節目母帶交付劉清水重製、拷貝之時，台灣
地區已有第四台之存在；且上訴人對此有明確之認識，復據上訴
人於台灣台北地方法院檢察署檢察官（下稱地檢署）偵查時所供
，足認上訴人對於三清公司使用系爭節目帶於有線電視網公開播
放一事，應已同意。而第一審共同被告劉清水、陳宜華、證人即
友聯公司執行副總經理游守義於地檢署之證詞，可知劉清水取得
系爭節目帶重製後，授權予陳宜華，再由陳宜華授權予友聯公司
，透過第四台有線電視公開播放。由上所述，應認上訴人對於其
逾越授權之違法行為，將構成侵權行為之事實，有所認識，並預
見將會發生侵害著作權之結果，且其發生並不違背其本意。又按
著作權之授權利用，如屬專屬授權，則係獨占之許諾，著作財產
權人不得再就同一權利更授權第三人使用，甚至授權人自己亦不
得使用該權利；即專屬授權之被授權人其權利之被侵害與原著作
財產權人之權利被侵害，並無不同。系爭節目著作財產權因中華
電視公司專屬授權予被上訴人，故被上訴人主張上訴人逾越授權
之行為，已侵害中華電視公司之著作權及被上訴人已取得之專屬
授權，應負損害賠償責任，洵屬有據。上訴人雖辯稱：伊將系爭
節目帶交付三清公司拷貝重製時，並無侵害被上訴人之權利云云
。但被上訴人主張上訴人侵害重製權部分，係指三清公司無拷貝
權之洛陽橋、煙雨花樓、好鄰居、媽媽我愛你等部分節目母帶，
而不包含媽媽請你保重、周公與桃花女等部分。再者，上訴人至
少於交付系爭節目母帶於三清公司劉清水時，即已認識台灣地區
存在第四台即有線電視，業如前述。據此而論，上訴人將系爭節
目母帶交付三清公司劉清水，其主觀意思，當包括劉清水得於嗣
後任何期間，重製節目帶並於有線電視台公開播送，而與友聯公
司於八十二年間在有線電視公開播送系爭節目，致被上訴人之系
爭節目公開播送權遭侵害之事實間，依吾人智識經驗判斷，應有
因果關係。查華國公司於上訴人任職總經理期間，並未曾取得系
爭節目帶之有線電視公開播送權，而上訴人於七十六年至七十七
年四月三十日之間交付洛陽橋等母帶予三清公司並同意三清公司
使用於有線電視公開播送，上訴人此一侵害被上訴人系爭節目著
作權行為，於八十二年著作權法修正公布前即已完成，依實體從
舊原則，被上訴人依著作權法規定，請求上訴人賠償損害，自應
適用七十四年七月十日修正公布施行之著作權法。關於被上訴人
得請求之損害賠償為若干？被上訴人主張：上訴人將系爭節目錄
影著作交予劉清水，並同意可用於有線電視播放，迄八十二年七
月二十六日由劉清水輾轉提供予友聯公司公開播放，而於八十二
年十月、十一月、十二月友聯公司已播出一百八十四集共九十二
小時，其節目名稱分別為：周公與桃花女（三十集）、洛陽橋（
二十八集）、煙雨花樓（二十六集）、好鄰居（三十集）、媽媽
我愛你（三十集）、媽媽請你保重（四十集）等情，有其提出「
友聯全線」參考片單等附卷可憑，惟並無可得推定侵害人所得利
益與被害人所受損失之證據，因依民事訴訟法第二百二十二條第
二項：「當事人已證明受有損害而不能證明其數額或證明顯有重
大困難者，法院應審酌一切情況，依所得心證定其數額」之規定
，參以卷附VHS卡帶之售價，認以每集三十分鐘一百元計算被上
訴人之損害賠償金額為適當。從而，被上訴人依七十四年七月十
日修正公布施行之著作權法第三十三條規定，請求上訴人賠償，
本不得低於系爭節目零售價格之五百倍即九百二十萬元，而被上
訴人僅請求七百八十二萬元及自起訴狀繕本送達翌日即八十四年
三月九日起之法定遲延利息，應予准許等詞，為其判斷之基礎。
惟查上訴人屢次抗辯：嘉利公司與友聯公司於八十二年七月二十
六日簽訂合作契約意願書，該意願書第一條記載：「甲方（指嘉
利公司）同意乙方（指友聯公司）得依本契約之方式，於台灣地
區○○○○○路或其他任何科技等方式透過有線電獨家公開放映
…」（有關所有節目明細，詳如附表）等語，而系爭節目影帶中
之「媽媽請你保重」並未列明於附表，友聯公司從未取得此節目
影帶，被上訴人自不得以此為據，主張友聯公司就該影帶有公開
播送，致伊受有損害等詞，並提出上述意願書及其附表（即「友
聯全線」參考片單）影本為證（見原審智上更（二）字卷第一宗
九六頁、九七頁、一一二頁以下，第二宗九八頁），則「媽媽請
你保重」節目影帶是否經友聯公司於八十二年十月至十二月間透
過有線電視網公開播出？因攸關被上訴人能否就該影帶四十集部
分為損害賠償之請求，亟應澄清，原審未詳加調查，遽認「媽媽
請你保重」節目影帶亦為友聯公司所公開播放，被上訴人得請求
該部分每集三十分鐘一百元，共四十集，不低於五百倍之損害賠
償云云，已嫌速斷。又原審既謂被上訴人主張：上訴人侵害重製
權部分，係指三清公司無拷貝權之洛陽橋、煙雨花樓、好鄰居、
媽媽我愛你等部分節目母帶，而不包含媽媽請你保重、周公與桃
花女等部分云云，乃復認定被上訴人主張：上訴人將系爭節目錄
影著作交予劉清水，並同意可用於有線電視播放，迄八十二年七
月二十六日由劉清水輾轉提供予友聯公司公開播放，而於八十二
年十月、十一月、十二月友聯公司已播出一百八十四集共九十二
小時，其節目名稱分別為：周公與桃花女（三十集）、洛陽橋（
二十八集）、煙雨花樓（二十六集）、好鄰居（三十集）、媽媽
我愛你（三十集）、媽媽請你保重（四十集）等情，有其提出「
友聯全線」參考片單等附卷可憑云云，判決理由前後歧異。再上
訴人曾辯稱：因前華視公司為電視節目製作及播放機構，其本身
並無發行電視節目帶之業務，為處理該公司所有電視節目之發行
事宜，乃轉投資成立華國公司，由前華視公司投資總額占華國公
司資本總額百分之八十五，及華國公司之執行機關董事實際上均
由中華電視公司之一級主管擔任等節，亦足稽前華視公司與華國
公司係宥於法令業務之限制，不得已於形式上登記為不同之權利
義務主體，然此二者於實際業務推展上乃同一體，故華國公司成
立之目的即在全權獨家處理前華視公司電視台節目之著作權事宜
，此亦為前揭授權書開宗明義記載：「茲因業務分工需要……」
之原因，準此，前華視公司為處理其電視節目帶無線電視播送權
以外之相關事宜，當均已概括授權予華國公司，而無對華國公司
限制節目影帶授權範圍之必要與實益等語（見原審智上更（二）
字卷第一宗二七頁、二八頁）。經查，本件被上訴人之請求是否
有理，其關鍵厥在前華視公司授權予華國公司之範圍如何？而上
訴人上開辯解，攸關前華視公司對華國公司授權範圍之認定，原
審就此未加斟酌，並於判決理由內明其不足採取之意見，即為
上訴人不利之判斷，亦有未合。上訴論旨，指摘原判決為不當，
求予廢棄，非無理由。又智慧財產案件審理法自九十七年七月一
日施行，爰依同法施行細則第五條第一項規定，將本件發交智慧
財產法院。
據上論結，本件上訴為有理由。依民事訴訟法第四百七十七條第
一項、第四百七十八條第二項，判決如主文。
中    華    民    國  一○○  年    八    月    四    日
                      最高法院民事第一庭
                          審判長法官  蕭  亨  國  
                                法官  李  慧  兒  
                                法官  黃  義  豐  
                                法官  袁  靜  文  
                                法官  魏  大  喨  
本件正本證明與原本無異
                                      書  記  官  
中    華    民    國  一○○  年    八    月   十六   日
                                                    Ｍ